臺灣高等法院刑事判決　 　　　　　　 95年度上訴字第4656號
上　訴　人
即　被　告　乙○○
選任辯護人　陳正旻律師
上列上訴人因偽造有價證券等案件，不服臺灣板橋地方法院94年
度訴字第494 號，中華民國95年10月16日第一審判決（起訴案號
：臺灣板橋地方法院檢察署93年度偵續字第174 號），提起上訴
，本院判決如下：
    主  文
原判決撤銷。
乙○○共同意圖供行使之用，而偽造有價證券，處有期徒刑參年
貳月；如附表一所示借據上「甲○○」簽名及附表二所示本票偽
以「甲○○」為共同發票人部分沒收。
    事  實
一、乙○○先前曾借款予丙○○，為避免丙○○無力清償，且欲
　　使丙○○之夫甲○○（已於87年8 月間離婚）對丙○○之債
    務共負清償責任，竟基於偽造文書加以行使之犯意，於民國
    （下同）86 年5月7 日前之86年5 月間某日，在臺北縣三重
    市○○○路18巷26號1 樓，委由不知情知他人書寫內容為「
    茲向乙○○借款現金新臺幣（下同）壹佰參拾萬元整，期限
    二個月，如逾期未還，願受法律制裁，並放棄一切法事及民
    事訴訟權利，及至清償日止計算之利息，訴訟費用由甲○○
    連帶負責，臺北縣三重市○○○路18巷26號1樓，TEL：(00)
    0000-0000 ，中華民國86年5月7日」之借據乙紙，並在前開
    借據上偽簽「甲○○」之署名乙枚以偽造該借據，欲使甲○○負擔130萬元之債務，足生損害於甲○○。
二、而乙○○為遂行上述犯罪之目的，再與丙○○共同意圖供行
    使之用、基於偽造有價證券之犯意聯絡，明知甲○○並未同
    意簽發本票，竟於86年12月2日，在臺北市○○○路○段某處
    ，持空白之本票，由乙○○要求丙○○在發票人欄偽造甲○○署名，丙○○乃在該本票出票人（即發票人）欄簽具丙○○署名及偽造「甲○○」簽名1 枚，並填寫發票日「86年12
    月2日」、付款地「臺東縣池上鄉慶豐村6 鄰601號及丙○○
    與甲○○二人之身分證號碼後，交付予乙○○（丙○○涉犯
    偽造有價證券罪部分由檢察官另案偵辦），乙○○旋即利用
    其先前使不知情刻印者代刻之偽造「甲○○」印章乙枚，蓋
    用偽造「甲○○」印文各乙枚於金額欄及出票人欄上，表彰
    甲○○為共同發票人，復於票面金額上書寫「壹佰參拾參萬
    元」，而與丙○○共同假以甲○○名義偽造甲○○為共同發
    票人之上述本票。
二、案經被害人甲○○訴由臺北縣政府警察局三峽分局報請臺灣
    板橋地方法院檢察署檢察官偵查起訴。
    理  由
一、經查上訴人即被告乙○○上開執有甲○○名義之130 萬元借
    據以及執有甲○○為共同發票人之133 萬元本票事實，業據
    上訴人即被告所是認，核與告訴人甲○○指訴相符，且經證
    人丙○○證述屬實，並有該借據原本以及本票原本在卷可憑
    ，此部份事實至堪認定。
二、上訴人即被告雖矢口否認有偽造文書或偽造有價證券犯行，
    辯稱，甲○○先前積欠伊130萬元，並簽發支票3張：票號
    0000000號、發票日86年3月30日、金額10萬元；票號
    0000000號、發票日86年3月2日、金額20萬元；票號0000000
    號、發票日86年5月2日，金額 100萬元，付款銀行均為臺灣
    中小企業銀行南三重分行予伊。嗣前開支票到期，甲○○無
    法支付票款，而為維持信用，故請伊先將票款存入讓支票兌
    現。伊遂於86年5月3日匯款 100萬元至甲○○於臺灣中小企
    業銀行南三重分行，帳號0000000000之帳戶，復於同年5月5
    日匯款30萬元至甲○○前開帳戶。事後甲○○再簽本件 130
    萬元借據作為擔保，該收據係由伊在在臺北縣三重市○○○
    路18巷26號 1樓書具內容、甲○○簽名。之後，丙○○向伊
    借3萬元，故丙○○與甲○○共同簽發本件133萬之本票，並
    由丙○○交給伊，丙○○之簽名筆跡經調查局鑑定為其所為
    云云。
    惟被害人甲○○自始矢口否認有積欠上訴人即被告債務以及
    簽發本件借據與本票之事實。
三、經查：
    (1)、證人丙○○於95年10月 2日審判期日接受詰問時，固結
    證其積欠上訴人即被告金錢，但甲○○所欠上訴人即被告乙○○ 130萬元，業已還清等語（見原審95年9月18日、10月2
    日審判筆錄）。上訴人即被告除本件系爭偽造之借據與本票
    之外，復不能舉證證明告訴人甲○○對於上訴人即被告尚有
    130 萬元債務存在，故上訴人即被告所述告訴人甲○○因欠
    款而書立借據或簽發本票之事實云云，即嫌無據。
    (2)、上訴人即被告於86年5月3日匯款 100萬元至甲○○於臺
    灣中小企業銀行南三重分行，帳號0000000000之帳戶，復於
    同年5月5日再匯款30萬元至甲○○前開帳戶，旋即於匯款當
    日（即86年5月3日及86年5月5日），利用「甲○○」名義所
    開之票號0000000號、發票日86年3月30日、金額10萬元；票
    號0000000號、發票日86年3月2日、金額20萬元；票號
    0000000號、發票日86年5月2日，金額100萬元，付款銀行均
    為臺灣中小企業銀行南三重分行之支票三紙將前開匯入之
    130 萬元領出等事實，為上訴人即被告所不爭執，並有臺灣
    中小企業銀行86年 5月份甲○○活期存款客戶異動資料與上
    述支票影本在卷可憑（見93年度偵續字第174號偵查卷第4頁
    至第7頁）。
    按告訴人甲○○果真如被告所稱，積欠上訴人即被告 130萬
    元未償且上訴人即被告仍執有告訴人之支票在手，衡情，或
    由告訴人另開遠期支票換回原支票或上訴人即被告暫不提兌
    原支票即可舒緩，豈有反而由上訴人即被告於舊債未還之際
    ，冒險再將 130萬元現款存入告訴人帳戶，立刻於同日利用
    支票將存入款項領出，大費周章之理？上訴人即被告此顯違
    商業交易常規之舉，核其目的，其非利用金融機關帳戶之交
    易紀錄製造系爭130萬元借據之證明，為何？
    (3)、另上訴人即被告因丙○○欠款未償，乃於86年12月 2日
    ，在臺北市○○○路 ○段某處，持空白本票，要求丙○○在
    發票人欄簽具「甲○○」署名，以前夫共同擔任發票人方式
    取信所謂金主，丙○○乃在該本票出票人（即發票人）欄簽
    寫丙○○及偽造「甲○○」簽名，並填寫發票日「86年12月
    2 日」、付款地「臺東縣池上鄉慶豐村6鄰601號」及丙○○
    與甲○○二人之身分證號碼後，交付予上訴人即被告，上訴
    人即被告即在以「甲○○」印章乙枚蓋用偽造「甲○○」印
    文各乙枚於金額欄及出票人欄上，並對丙○○告稱金額要等
    金主結算，甲○○對此並不知情乙節，經證人丙○○於95年
    10月2日審判期日到庭結證明確（見原審95年10月2日審判筆
    錄），并經該證人在本院陳明在卷。
    按證人丙○○所證事實，已涉共犯偽造有價證券之重罪，其
    仍甘擔重罰而於具結後為以上證詞，憑信性應無須庸疑，故
    上訴人即被告挾其債權人優勢，命債務人丙○○并推由丙○○告訴人甲○○名義本票之事實，亦堪認定。
四、從而，上訴人即被告上開偽造借據、本票之犯行，均堪認定
    。核其所為，係犯刑法第210條偽造私文書、刑法第201條第
    1 項偽造有價證券罪；上訴人即被告委請不知情之他人書立
    借據，偽造私文書罪之實施為間接正犯；偽造有價證券罪部
    分係與丙○○互有犯意聯絡及行為分擔，為共同正犯；至於
    借據上偽造「甲○○」署名及委請不知情之刻印者盜刻「甲○○」印章而後與共犯丙○○在本票上共同蓋用偽造印文與
    偽簽「甲○○」署名之行為，分係偽造私文書及偽造有價證
    券之階段行為，不另論罪；上訴人即被告偽造借據所犯偽造
    私文書罪，無非在於作為嗣後所偽造本票之原因關係，故偽
    造私文書及偽造有價證券二罪，依修正前刑法第55條後段規
    定，有方法結果之牽連犯關係，應以較重之共同偽造有價證
    券罪論處。
五、查上訴人即被告行為後，刑法部分條文業於94年2 月20日經
    總統以華總一義字第09400014901號令修正公布，並自95年7
    月1日起生效施行。參酌最高法院95年5月23日第 8次刑事庭
    會議決議意旨，現行刑法第2條第1項之規定，係規範行為後
    法律變更所生新舊法律比較適用之準據法，於現行刑法施行
    後，應適用現行刑法第2條第1項之規定，為「從舊從輕」之
    比較；又比較時應就罪刑有關之共犯、未遂犯、想像競合犯
    、牽連犯、連續犯、結合犯，以及累犯加重、自首減輕暨其
    他法定加減原因（如身分加減）與加減例等一切情形，綜其
    全部罪刑之結果而為比較。爰分述如下：
    (1)95年7月1日刑法修正施行前，刑法分則關於罰金刑之規定
      係以銀元為貨幣單位，且依現行罰金罰鍰提高標準條例第
      1條及第4條規定，應按各該具體條文制定或修正之時間先
      後，定其提高之倍數，並依現行法規所定貨幣單位折算新
      臺幣條例第2 條規定，銀元以新臺幣元之三倍折算之。而
      刑法施行法於95年6月14日經總統以華總一義字第
      09500085181 號令修正增訂第1條之1條文，該條規定：「
      （第一項）中華民國九十四年一月七日刑法修正施行後，
      刑法分則編所定罰金之貨幣單位為新臺幣。（第二項）九
      十四年一月七日刑法修正時，刑法分則編未修正之條文定
      有罰金者，自九十四年一月七日刑法修正施行後，就其所
      定數額提高為三十倍。但七十二年六月二十六日至九十四
      年一月七日新增或修正之條文，就其所定數額提高為三倍
      。」而刑法第201 條於偽造有價證券罪之處罰，乃明訂有
      「得併科三千元以下罰金」之罰金刑，依刑法施行法第 1
      條之1 規定，其罰金刑部分於95年7月1日刑法修正生效施
      行後，改以新臺幣元為單位，且數額應提高30倍；此與修
      正前之罰金刑係以銀元為貨幣單位，且適用罰金罰鍰提高
      標準條例之規定應提高10倍，再依現行法規所定貨幣單位
      折算新臺幣條例之規定以新臺幣元之 3倍折算之，相較之
      下，就罰金刑之最高數額部分，對被告而言，二者適用結
      果並無不同。惟修正前刑法第33條第 5款規定：「主刑之
      種類如左：五、罰金：一元以上。」現行刑法第33條第 5
      款修正為：「主刑之種類如下：五罰金：新臺幣一千元以
      上，以百元計算之。」則現行刑法關於罰金刑之最低數額
      部分，已較修正前之刑法規定提高。是綜合比較修正前、
      後關於刑法第201條第1項偽造有價證券罪法定刑之規定，
      以修正前之刑法規定較有利於被告。
    (2)又上訴人即被告行為時之刑法第28條規定：「二人以上共
      同實施犯罪之行為者，皆為正犯」，現行刑法則第28條規
      定：「二人以上共同實行犯罪之行為者，皆為正犯」，亦
      即現行刑法係將原來共同正犯之共同「實施」犯罪，改為
      共同「實行」犯罪，剔除完全未參與犯罪相關行為「實行
      」之「陰謀共同正犯」及「預備共同正犯」，是現行刑法
      關於共同正犯之可罰性要件之範圍業已限縮，乃屬行為可
      罰性要件之變更，自應為新舊法律之比較適用；惟本案被
      告與丙○○共同偽造有價證券犯行，不論依修正前、後刑
      法第28條之規定，應皆成立共同正犯，經比較修正前、後
      關於共同正犯之規定，現行刑法第28規定，並未較有利於
      上訴人即被告。
    (3)上訴人即被告行為時之刑法第55條後段規定：「犯一罪而
      其方法或結果之行為犯他罪名，從一重處斷。」惟現行刑
      法已刪除前開關於牽連犯之規定，此刪除雖非犯罪構成要
      件之變更，但顯已影響行為人刑罰之法律效果，自屬法律
      有變更，而現行刑法既無牽連犯得論以裁判上一罪之情形
      ，則上訴人即被告所犯之數罪，應按其具體情形而可以數
      罪併罰，是比較修正前、後刑法之規定，以適用上訴人即
      被告行為時之刑法論以牽連犯從一重處斷之規定，較有利
      於上訴人即被告。
    (4)綜上所述，本件經綜其罪刑比較結果，依刑法第2條第1項
      前段規定，應整體適用95年7月1日修正施行前之刑法規定
      處斷。
六、原審予以論科，固非無見。惟查上訴人即被告所偽造之本件
    借據與本票，尚不能證明上訴人即被告有持之主張權利之行
    為，其於偽造借據之後，在甲○○帳戶存入、匯出 130萬元
    ，並毋庸以偽造之本票為憑，根本未行使系爭借據；而告訴
    人甲○○所稱，有「楊世英」之成年男子於90年8月6日下午
    在臺北市○○街與告訴人見面，出示上開偽造借據及本票以
    索債云云，然原審依告訴人所陳報其人姓名年籍（50年10月
    28日生，身分證號碼Ｚ000000000號）傳訊「楊世英」到庭作
    證，非但楊世英本人結證否認有替上訴人即被告向甲○○索
    債之情，且經告訴人甲○○於95年 9月18日當庭辨認，亦稱
    索債之人並非到庭之楊世英，是以告訴人甲○○關此上訴人
    即被告行使偽造借據及本票之事實，不足憑信。從而，原判
    決論上訴人即被告行使偽造本件借據、本票罪即有違誤。起
    訴書所載論以行使偽造私文書罪，起訴法條亦應變更，附此
    敘明。
七、上訴人即被告上訴意旨略以，(1)、本件系爭借據固經內政部
    警政署刑事警察局鑑定，但鑑定結果為「發現與系爭簽名字
    跡相同書寫方式之樣本不足... 」，並無法排除系爭借據簽
    名欄非告訴人所書寫；(2)、系爭本票經法務部調查局筆跡鑑
    定結果，國字部分壹佰參拾參萬元係丙○○所書寫，然丙○○在原審陳稱，「…國字部分壹佰參拾參萬元不是我寫的，
    …」，可見丙○○證言不足憑信，乃原審竟憑其證言認定上
    訴人即被告指示其簽發告訴人為共同發票人，認定事實即有
    錯誤；(3)、假稱「楊世英」之人於警詢所製作之筆錄，無證
    據能力，原審竟採為被告行使偽造有價證據之裁判基礎，顯
    違背證據法則。
    惟按證據之證明力，由法院本於確信自由判斷，但不得違背
    經驗法則及論理法則，刑事訴訟法第155條第1項定有明文。
    人證與鑑定與其他證據，在證據法上雖有證據方法不同，然
    若均具備證據能力，在證據評價上，則屬事實審判者依經驗
    法則及論理法則，本於確信自由判斷之問題，其間并無評價
    之必然軒輊。本件系爭借據，內政部警政署刑事警察局鑑定
    不能鑑定出借據為何人所製作，但從上訴人即被告具有確保
    債權之動機以及爾後違商業交易常規之舉已足以證明出於上
    訴人即被告所偽造，則上訴人即被告仍執鑑定結果無法排除
    系爭借據簽名欄非告訴人所書寫，即不能謂為合理懷疑。又
    證人之證言，其可採信與否，須綜合觀察，縱其中部分證言
    仍可質疑，但若不影響待證事實之認定者，事實審判者本於
    確信綜合判斷，亦不得謂為錯誤。本件系爭本票，既經丙○○在甘冒自己觸犯偽證或偽造有價證券罪處罰之下，作證證
    明係上訴人即被告指示其偽造，甚具憑信性，已如前述，上
    訴人即被告仍執其中部分說詞與鑑定結果不符，自無理由。
    至於告訴人所述「楊世英」之人行使本件偽造本票一節，尚
    屬不能證明，亦如前述，但不影響上訴人即被告偽造有價證
    券犯罪之構成，上訴人即被告執為上訴人即被告無罪之答辯
    ，為無理由。
八、上訴人即被告之上訴，固未可取，惟原判決即有違誤，自屬
    不可維持，本院即應將原判決撤銷改判。爰審酌上訴人即被
    告為求債權得償，不惜以偽造借據及本票之方法確保債權，
    與告訴人甲○○之前妻丙○○聯手犯罪等一切情狀，量處如
    主文所示之刑，以資懲儆。扣案如附表一所示借據上「甲○○」簽名為偽造署押，應依刑法第 219條規定沒收，該借據
    本身雖為被告所有供犯罪所用之物，但偽造「甲○○」署名
    沒收後，其已失法律上證明之效用，無須再就借據本身為沒
    收之諭知。又票據之偽造或票據上簽名之偽造，不影響真正
    簽名之效力，票據法第15條定有明文，扣案如附表二所示本
    票，就「丙○○」本人擔任發票人之簽名部分仍屬真正，丙○○仍須依同法第5條第1項規定，按票載文義負責，故本件
    僅對「甲○○」為共同發票人部分，依刑法第 205條規定諭
    知沒收。至該本票上之偽造「甲○○」簽名與印文，因已就
    該本票偽造甲○○為共同發票人部分沒收，無須再為沒收之
    宣告，另被告所偽造「甲○○」印章並未扣案，鑑於本案犯
    罪時間係86年12 月間，距今已近9年，衡諸社會常情，當已
    滅失不存而無尋得之可能，故亦無須諭知沒收，以符實際。
據上論斷，應依刑事訴訟法第369條第1項前段、第364條、第299
條第1項前段，刑法第2條第1項前段、第201條1項、第216條、第
210條、第205條、第219條、修正前刑法第28條、第55條後段，
修正前罰金罰鍰提高標準條例第1條前段，判決如主文。
本案經檢察官黃全祿到庭執行職務。
中　　華　　民　　國　　96　　年　　4 　　月　　4 　　日
                　刑事第五庭　審判長法　官　吳　敦
                                　　法　官　張傳栗
                                　　法　官　陳祐治
以上正本證明與原本無異。
如不服本判決，應於收受送達後十日內向本院提出上訴書狀，其
未敘述上訴之理由者並得於提起上訴後十日內向本院補提理由書
（均須按他造當事人之人數附繕本）。
                                　　書記官　蔡慧娟
中　　華　　民　　國　　96　　年　　4 　　月　　9 　　日
附表一
名稱    內容                                沒收之署押
借據    茲向乙○○借款現金新臺幣130 萬      甲○○簽名
        元整，期限二個月，如逾期未還，      壹枚
        願受法律制裁，並放棄一切法事及
        民事訴訟權利，及至清償日止計算
        之利息，訴訟費用由甲○○連帶負
        責，臺北縣三重市○○○路18巷2
        6 號1 樓，TEL ：（02）0000-000
        0 ，中華民國86年5月7 日。
附表二
名稱    內容                                備註
本票    共同發票人：丙○○、甲○○          其上有偽造
        發票日：86年12月2 日                「甲○○」
        付款地：臺東縣池上鄉慶豐村6 鄰      簽名壹枚、
        601 號                              印文貳枚
        發票金額：133 萬元
附錄：本案論罪科刑法條全文
刑法第二百一十六條
行使第二百十條至第二百十五條之文書者，依偽造、變造文書或
登載不實事項或使登載不實事項之規定處斷。
刑法第二百一十條
偽造、變造私文書，足以生損害於公眾或他人者，處五年以下有
期徒刑。
刑法第二百零一條
意圖供行使之用，而偽造、變造公債票、公司股票或其他有價證
券者，處三年以上十年以下有期徒刑，得併科三千元以下罰金。
行使偽造、變造之公債票、公司股票或其他有價證券，或意圖供
行使之用，而收集或交付於人者，處一年以上七年以下有期徒刑
，得併科三千元以下罰金。
